【裁判字號】    99,交聲,3654
【裁判日期】    991007
【裁判案由】    聲明異議
【裁判全文】
臺灣臺中地方法院交通事件裁定        99年度交聲字第3654號
原處分機關  交通部公路總局臺中區監理所
異  議  人
即受處分人  甲○○
上列異議人即受處分人因違反道路交通管理處罰條例案件，對於
交通部公路總局臺中區監理所民國98年10月23日所為之處分（中
監違字第裁60-GE0000000號裁決書），聲明異議，本院裁定如下
：
    主  文
原處分裁處罰鍰新臺幣肆萬玖仟伍佰元、註銷駕駛執照及自民國
九十八年十二月八日起一年內不得考領駕駛執照部分均撤銷。
前項關於撤銷罰鍰部分，甲○○不罰。
甲○○汽車駕駛人，駕駛汽車經測試檢定酒精濃度超過規定標準
，吊扣小型車普通駕駛執照駕駛執照壹年。
    理  由
一、原處分機關略以：異議人即受處分人甲○○（下稱異議人）
    駕駛車牌號碼A9-2501號自小客車，於民國97年9月2日19時
    49分許，在文心路一段處，因「酒後駕車，經測其吐氣所含
    酒精濃度每公升達0.60毫克，肇事未致人受傷，超過標準值
    」之違規，經臺中市警察局第四分局大墩派出所警員以中市
    警交字第GE0000000號舉發違反道路交通管理事件通知單當
    場開單舉發。嗣本所爰依道路交通管理處罰條例第35條第1
    項第1款、第24條第1項第2款之規定，裁處異議人罰鍰49,
    500元，並吊扣駕駛執照12個月，施以道安講習。且按緩
    起訴乃附條件之不起訴處分，本質上為不起訴處分之一種，
    至檢察官為緩起訴處分時，依刑事訴訟法第253條之2第1項
    規定，徵得被告之同意，對被告所為之指示及課予之負擔，
    乃屬一種特殊處遇措施，並非刑罰，故刑事案件經檢察官為
    緩起訴處分確定後，應視同不起訴處分確定，且異議人確定
    免於受刑事訴追，則依行政罰法第26條第2項規定，自得依
    違反行政法上義務規定裁處。再本件裁決書業於98年10月28
    日完成寄存送達，異議人未於期限內至本所辦理吊扣駕駛執
    照12個月手續，本所遂依規定逕行註銷其駕駛執照(98 年12
    月8日至99年12月7日)，本所所為之裁處與法應無不合。此
    外，本案已於98年10月28日對異議人之戶籍地為寄存送達，
    異議人遲至99年9月17日始聲明異議，亦已逾聲明異議之法
    定期限等語。
二、聲明異議意旨略以：異議人酒駕違規案業經檢察官為緩起訴
    處分，並已支付5萬元在案，惟伊繳納後親向書記官詢問繳
    款取得收據後尚須辦理何手續及是否仍須繳納監理單位之罰
    款，書記官告知有匯款即可且亦不須繳納罰款，故致伊錯失
    應持處分書向監理單位申請免繳之程序，爰依法聲請准予免
    繳原處分之罰鍰，並補扣駕照等語。
三、程序部分
（一）按處理違反道路交通管理事件，有關文書送達之程序，依
      行政程序法之規定，違反道路交通管理事件統一裁罰基準
      及處理細則第5條定有明文。又送達，於應受送達人之住
      居所、事務所或營業所為之；於應送達處所不獲會晤應受
      送達人時，得將文書付與有辨別事理能力之同居人、受僱
      人或應送達處所之接收郵件人員；應受送達人或其同居人
      、受僱人、接收郵件人員無正當理由拒絕收領文書時，得
      將文書留置於應送達處所，以為送達；送達，不能依前2
      條規定為之者，得將文書寄存送達地之地方自治或警察機
      關，並作送達通知書2份，1份黏貼於應受送達人住居所、
      事務所、營業所或其就業處所門首，另1份交由鄰居轉交
      或置於該送達處所信箱或其他適當位置，以為送達。前項
      情形，由郵政機關為送達者，得將文書寄存於送達地之郵
      政機關，亦分別為行政程序法第72條第1項前段、第73條
      第1項、第3項、第74條第1項、第2項所明定。依前揭規定
      ，寄存送達必須送達於應受送達之處所不獲會晤應受送達
      人，又無法將文書交付與有辨別事理能力之同居人、受僱
      人或應送達處所之接收郵件人員時，始能發生合法送達之
      效力，否則該寄存送達即使在形式上符合法律規定，仍不
      能認為合法送達，只能於應受送達人實際取得文書時起發
      生送達之效力。次按「依一定之事實，足認以久住之意思
      ，住於一定之區域者，即為設定其住所於該地。」「依一
      定事實，足認以廢止之意思離去其住所者，即為廢止其住
      所。」復分別為民法第20條、第24條所明定，是我國法律
      關於住所之設定及廢止，兼採主觀主義及客觀主義之精神
      ，必須主觀上有久住一定區域之意思，客觀上有住於一定
      區域之事實，該一定之區域始為住所，故住所之設立及廢
      止並不以登記為要件。又戶籍法為戶籍登記之行政管理規
      定，戶籍地址乃係依戶籍法所為登記之事項，戶籍地址並
      非為認定住所之唯一標準。是有關違反道路交通管理事件
      文書之送達，苟非已送達於應受送達人之住居所或營業所
      ，尚難認已符送達之規定（臺灣高等法院臺中分院98年度
      交抗字第848 號、98年度交抗字第946號裁定意旨參照）
      。
（二）查原處分機關將上開裁決書以掛號郵寄方式，向「臺中市
      南屯區○○○街289之3號二樓」戶籍地址為送達，經郵政
      機關以未獲會晤本人，亦無受領文書之同居人、受僱人或
      應送達處所接收郵件人員，而將該裁決書於98年10月28日
      寄存於新社郵局，並作送達通知書2份，1份黏貼於上址門
      首，另1份置於該址信箱或其他適當位置，以為送達等情
      ，固有全戶戶籍資料查詢結果、遷徙紀錄資料查詢結果及
      交通部公路總局臺中區監理所送達證書影本在卷可考。然
      查異議人於97年9月2日為警查獲其酒精濃度超過規定標準
      時而遭舉發時，已由承辦警員於前開舉發單記載其地址為
      「臺中市○○區○○路2-13號」，此有臺中市警察局舉發
      違反道路交通管理事件通知單影本1份在卷可稽。詎原處
      分機關交通部公路總局臺中區監理所於製作違反道路交通
      管理事件裁決書後，竟未送達「臺中市○○區○○路2-13
      號」，而僅向「臺中市南屯區○○○街289之3號2樓」地
      址送達，亦有上開裁決書及送達證書足按。縱「臺中市南
      屯區○○○街289之3號2樓」為異議人送達時之戶籍地址
      ，但戶籍地址並非為認定住所之唯一標準，已如前述，且
      經本院依職權以證號查詢駕駛人資料所載異議人住址，亦
      非為前揭戶籍地址，而係同於舉發通知單所載「臺中市○
      ○區○○路2-13號」之地址。是本件異議人既已經舉發警
      員將其地址「臺中市○○區○○路2-13號」載於前開舉發
      通知單，且該地址亦為異議人之車籍地址，足認該地址即
      有為異議人事實上住所之可能，此均為原處分機關於裁處
      前依職權所得查明之事項。惟原處分機關未察前情，竟未
      將該文書送達前開地址，即逕向異議人送達時之戶籍地址
      為寄存送達，自難謂合法，而不生合法送達之效力。本案
      裁決書既未合法送達，自無從起算法定聲明異議期間，是
      本案聲明異議難謂已逾期，自應予受理，合先敘明。
四、實體部分：
（一）按汽車駕駛人飲用酒類或其他類似物後其吐氣所含酒精濃
      度超過每公升0.25毫克或血液中酒精濃度超過百分之0.05
      以上者，不得駕車，道路交通安全規則第114條第2款定有
      明文。又汽車駕駛人，駕駛汽車經測試檢定有酒精濃度超
      過規定標準者，處新臺幣1萬5千元以上6萬元以下罰鍰，
      並當場移置保管該汽車及吊扣其駕駛執照1年，道路交通
      管理處罰條例第35條第1項第1款亦有明定。
（二）次按一行為同時觸犯刑事法律及違反行政法上義務規定者
      ，依刑事法律處罰之；但其行為應處以「其他種類行政罰
      」或得沒入之物而未經法院宣告沒收者，亦得裁處之；前
      項行為如經不起訴處分或為無罪、免訴、不受理、不付審
      理之裁判確定者，得依違反行政法上義務規定裁處之，行
      政罰法第26條定有明文，此乃一行為同時造成刑罰法律與
      行政秩序罰規定發生競合適用之關係時，基於「一事不二
      罰」之法理，經由立法程序確立應以刑罰優先為原則，避
      免行為人承受過度且重複之處罰。此觀該條立法理由明確
      揭示；「一行為同時觸犯刑事法律及違反行政法上義務規
      定時，由於刑罰與行政罰同屬對不法行為之制裁，而刑罰
      之懲罰作用較強，故依刑事法律處罰，即足資警惕時，實
      無一事二罰再處行政罰之必要。且刑事法律處罰，由法院
      依法定程序為之，較符合正當法律程序，應予優先適用。
      但罰鍰以外之沒入或其他種類行政罰，因兼具維護公共秩
      序之作用，為達行政目的，行政機關仍得併予裁處，故為
      第一項但書規定。」，其理益明。是以前揭行政罰法中刑
      事法律處罰優先且不再處以行政秩序罰之目的，既係因為
      行為人已接受刑罰而足資警惕，且已發生懲罰之作用，即
      無使行為人陷於雙重處罰之不利益，則關於刑事法律處罰
      之範圍自應採取實質認定，凡刑事實體法或程序法中所規
      定客觀上剝奪行為人生命、自由、財產權利，主觀上亦因
      制裁之嚴厲性、痛苦性，其強度足以造成心理強制而間接
      達成矯正教化目的之處遇手段，皆應納入其中，而不以形
      式上符合刑法第32條至第34條所定主刑及從刑種類者為限
      ，始與前揭法律規範之意旨相符。再按刑事訴訟法第253
      條之2規定，檢察官為緩起訴處分，得命被告於一定期間
      內履行「向公庫或指定之公益團體、地方自治團體支付一
      定之金額」，此一命被告為金錢給付的部分，應得被告之
      同意。命被告為金錢給付部分，並得為民事強制執行名義
      。檢察官課被告以上之負擔，由於此負擔雖非「刑罰」但
      性質上可謂實質的制裁，且造成被告權利受限制的影響。
      則受處分人上開違反刑事法律禁止規範之犯罪事實既已明
      確，僅因檢察官採取緩起訴處分之替代性刑事處遇手段，
      未將該案逕行起訴或聲請簡易判決處刑，致其後適用之刑
      事訴訟程序有所區別，然就受處分人負有支付一定金額予
      檢察官指定機構之義務觀察，其如未在上開指定期間內確
      實履行義務，依刑事訴訟法第253條之3第1項第3款之規定
      ，受處分人將遭受撤銷緩起訴處分之不利益；反之，倘其
      確實遵守並履行各項緩起訴條件，除非合於刑事訴訟法第
      260條所定情形之一，否則受處分人即無再就同一案件遭
      受刑事訴追之虞。從而，受處分人已因上開緩起訴處分而
      剝奪其財產權，主觀上前揭金錢給付義務亦具有強制性、
      懲罰性，雖不若易科罰金係以支付金錢作為自由刑之替代
      ，惟經由緩起訴處分條件之履行使其免於遭檢察官發動起
      訴程序，仍具有替代刑罰之效果，廣義而言，應屬前揭所
      稱之「實質刑事法律處罰」，而有行政罰法第26條第一項
      「一事不二罰」規定之適用。
（三）至於交通部95年7月17日交路字第0950006986號函雖謂：
      緩起訴乃附帶條件的不起訴處分，亦即是不起訴的一種、
      臺灣臺中地方法院檢察署95年6月7日中檢惠文字第095100
      0284號函援引之法務部95年5月25日法律字第0950700393
      號函雖亦謂：行政罰法第26條第2項所稱「不起訴處分」
      包括「緩起訴處分」在內等語，惟按法官依據法律獨立審
      判，憲法第80條載有明文，各機關依其職掌就有關法規為
      釋示之行政命令，法官於審判案件時，固可予以引用，但
      仍得依據法律，表示適當之不同見解，並不受其拘束；司
      法行政機關所發司法行政上之命令，如涉及審判上之法律
      見解，僅供法官參考，法官於審判案件時，亦不受其拘束
      （司法院大法官會議第216號解釋意旨參照），行政罰法
      第26條第2項乃例外得裁處行政秩序罰之補充規定，參諸
      該條文係將「不起訴處分」、「無罪」、「免訴」、「不
      受理」、「不付審理」等不能證明刑事被告犯罪或未曾使
      其實際接受刑罰之情形逐一臚列，顯然與該條第1項所指
      發生處罰競合之前提要件尚有未合，故有第2項仍依違反
      行政法上義務規定裁處之必要。而緩起訴處分既非不能證
      明行為人之犯罪事實，且有支付一定金額之實質處罰，自
      與上開行政罰法第26條第2項列舉之不起訴處分等情形迥
      然有別，仍無從遽為比擬而為相同之處置。如若不然，則
      刑事被告如經法院循審判程序判處罰金或得以易科罰金之
      拘役或有期徒刑，均得以援用行政罰法第26條第1項之規
      定，免於處以行政秩序罰之雙重不利益；至於藉由緩起訴
      處分而節省司法資源者，在基於實質懲罰目的而其財產權
      遭受剝奪之餘，反而仍須繳納一定金額之行政罰鍰，其結
      果勢必降低刑事被告接受緩起訴處分之意願，而反噬緩起
      訴處分替代繁複刑事審判程序之制度性機能。準此以言，
      行政罰法第26條第2項既未將緩起訴處分列舉其中，本於
      「例外規定從嚴解釋」之法理及前揭說明，自不能將條文
      中「不起訴處分」之範圍，擴及於性質顯不相同之「緩起
      訴處分」，附此敘明。
（四）經查：異議人並不否認曾於上開時、地，酒後駕車而為警
      當場舉發，嗣經原處分機關於98年10月23日以60-GE00000
      00號裁決書裁決罰鍰49,500元，吊扣駕駛執照12個月，並
      施以道路安全講習之事實，有臺中市警察局中市警交字第
      GE0000000號舉發違反道路交通管理事件通知單影本、前
      揭裁決書在卷可憑，是異議人上開違規事實，堪以認定。
      而異議人上開違反道路交通管理處罰條例第35條第1項第1
      款規定之行為，亦同屬犯刑法第185條之3公共危險罪，且
      此刑事責任部分經警移送檢察官後，業經臺灣臺中地方法
      院檢察署檢察官斟酌異議人之犯後態度及公共利益之維護
      等情，認以緩起訴處分為適當，乃於97年9月4日以97年度
      速偵字第3994號為緩起訴處分，並經確定在案，異議人亦
      依該署檢察官命令向財團法人臺灣省私立向上兒童福利基
      金會附屬臺中光音育幼院支付50,000元之事實，亦有上開
      緩起訴處分命令、臺灣高等法院被告前案紀錄表、新光銀
      行存入憑條、財團法人臺灣省私立向上兒童福利基金會附
      屬臺中光音育幼院緩起訴處分金收據影本各1份在卷可稽
      。是異議人上開酒後駕車之行為，係屬同時觸犯刑事法律
      及違反行政法上義務規定之行為，揆諸前揭規定與說明，
      其違反行政法上義務而受罰鍰4萬9千5百元，依行政罰法
      第26條第1項首段規定，即應依刑事法律處罰之，不再援
      依上揭道路交通管理處罰條例等規定裁罰之，故原處分機
      關未斟酌上情，而對異議人裁處罰鍰49,500元部分，容有
      未洽。
（五）至於「吊扣駕駛執照」及「施以道安講習」部分，則係預
      防將來再犯危險之管制罰，而有別於前揭針對已發生違規
      事實科處罰鍰之行政秩序罰，屬行政罰法第26條第1項但
      書所稱之「其他種類行政罰」。本件異議人既確有上述酒
      後駕車之違規事實，是就此違反行政秩序規定之部分，依
      前揭規定，原處分機關雖不得就該同一違規事實再處以「
      罰鍰」，然仍應科處罰鍰以外之行政罰。是原處分機關依
      道路交通管理處罰條例第24條第1項第2款、第35條第1項
      第1款規定，吊扣異議人之駕駛執照及命其應接受道路交
      通安全講習，自無不合。惟原處分機關認異議人未依裁決
      書所載期限內辦理吊扣駕駛執照之手續，而爰依同條例第
      65條第1項第2款、第67條第3項之規定，逕予註銷其駕駛
      執照及禁止其於一年內考領駕駛執照乙節，因本件裁決書
      尚難認已合法送達予異議人，業如前述，則亦無從認異議
      人已得依期限繳送其駕駛執照以供原處分機關吊扣，是原
      處分關於註銷異議人駕駛執照，及一年內不得重新考領駕
      駛執照，尚屬無據，自應由本院予以撤銷，仍處以異議人
      吊扣汽車駕駛執照1年之裁罰，以資適法。
五、綜上所述，原處分機關裁處上開行政罰鍰及逕予註銷異議人
    駕駛執照，並禁止其於1年內考領駕駛執照部分，均難認適
    法，異議人所為之異議，為有理由，原處分就上開部分自應
    予撤銷，另由本院就裁處異議人上開行政罰鍰部分為不罰之
    諭知；並就逕予註銷異議人駕駛執照，及禁止其於1年內考
    領駕駛執照部分，改諭知裁處異議人吊扣汽車駕駛執照1年
    之裁罰。至原處分機關裁處「施以道安講習」之行政裁罰部
    分，因依法仍得併予裁處，且異議人亦未就此部分處分異議
    ，故此部分處分之效力仍續維持，併予敘明。
據上論斷，應依應依道路交通管理處罰條例第87條第2項，道路
交通案件處理辦法第20條，裁定如主文。
中    華    民    國    99    年    10    月    7     日
                  交通法庭    法  官  簡璽容
以上正本證明與原本無異。
如不服本裁定，應於收受送達後5日內向本院提出抗告狀。（應
附繕本）
                              書記官  張雅如
中    華    民    國    99    年    10    月    7     日

司法院資訊處製作；財團法人民間司法改革基金會備份。
